【裁判字號】    99,家訴,18
【裁判日期】    990812
【裁判案由】    分割遺產等
【裁判全文】
臺灣苗栗地方法院民事判決              99年度家訴字第18號
原      告  丙○○
訴訟代理人  曾俊龍律師
被      告  乙○○
訴訟代理人  庚○○
被      告  丁○○
兼上一人
訴訟代理人  甲○
被      告  己○○○
訴訟代理人  戊○○
上列當事人間請求分割遺產事件，本院於民國99年7 月29日言詞
辯論終結，判決如下：
    主  文
如附表所示兩造之被繼承人何進德所遺之遺產，准予變賣分割，
其所得由原告、被告乙○○、丁○○、甲○、己○○○各分得五
分之一。
訴訟費用由原告、被告乙○○、丁○○、甲○、己○○○各負擔
五分之一。
    事實及理由
一、原告起訴主張：訴外人即被繼承人何進德於民國77年12月2
    日死亡，遺有如附表所示之遺產，原告及被告甲○、乙○○
    、丁○○、訴外人何文男為其共同繼承人，並就上開遺產中
    土地部分於99年1 月14日已辦妥公同共有之繼承登記在案（
    被繼承人之長子何有成於24年8 月13日死亡，被繼承人之長
    女何月子於60年10月30日死亡，其2 人均無繼承人，又被繼
    承人之配偶何林完妹亦於89年4 月10死亡）。又訴外人何文
    男於本件起訴後之99年3 月16日死亡，已由其配偶即被告己○○○辦理繼承其應繼分（何文男之繼承人原為被告己○○○及子女，即何嘉興、戊○○、何舒婷等4 人，惟由被告己○○○單獨繼承何文男之應繼分，並於99年6 月25日已辦理
    繼承登記完畢）。被繼承人何進德之遺產已由兩造辦理繼承
    登記為公同共有，且繼承人間對於遺產無不分割之約定，惟
    對於分割方法尚未達成協議，為此提起本件訴訟請求分割遺
    產。又本件遺產土地部分，依其地目、面積如為實物分割，
    將無實際利用價值，房屋部分，更是多年已無人居住，屬廢
    棄老屋，為此請求就上開遺產均准予變賣分割，以為分割方
    法。並聲明：如主文所示。
二、被告乙○○答辯以：上開遺產中房屋部分約有五分之一為被
    告乙○○所蓋，目前房屋尚有五分之一為其所使用，用以堆
    置物品，對原告之分割方法沒有意見等語。
三、另被告丁○○、甲○及己○○○到庭亦未對原告之分割方法
    表示異議。
四、按當事人死亡者，訴訟程序在有繼承人、遺產管理人或其他
    依法令應續行訴訟之人承受其訴訟以前當然停止；確定判決
    ，除當事人外，對於訴訟繫屬後為當事人之繼受人者，及為
    當事人或其繼受人占有請求之標的物者，亦有效力，民事訴
    訟法第168條及第401條第1項分別定有明文。查原告於99年1
    月26日提起本件訴訟，惟被告，即原繼承人何文男於99年3
    月16日死亡，此有其除戶謄本可稽，其就如附表所示被繼承
    人何進德遺產之應繼分由其全體繼承人，其太太，即被告己○○○及其子女何嘉興、戊○○、何舒婷等4 人協議分割，
    由被告己○○○單獨繼承，故就本件遺產分割事件有關原被
    告何文男部分，應由被告己○○○單獨承受本件訴訟，其並
    上開規定，續行本件訴訟程序，核先說明。
五、查原告主張被繼承人何進德於77年12月2 日死亡，遺有如附
    表所示之遺產，被繼承人之配偶何林完妹已死亡、且長子何
    有成、長女何月子亦均已死亡且無繼承人，原告及被告甲○
    、乙○○、丁○○、訴外人何文男為其共同繼承人，並就上
    開遺產中土地部分於99年1 月14日已辦妥公同共有之繼承登
    記，又訴外人何文男亦於本件訴訟繫屬後之99年3 月16日死
    亡，已由其配偶即被告己○○○於99年6 月25日辦理繼承其
    應繼分，並承受本件訴訟，被繼承人何進德之遺產已由兩造
    辦理繼承登記為公同共有，且對於遺產無不分割之約定等事
    實，業據其提出戶籍謄本、何進德之繼承系統表、財產歸屬
    資料清單、土地登記謄本、苗栗縣稅務局房屋稅籍證明書等
    件為證，且為被告所不爭執，自堪信為真實。
六、按繼承人得隨時請求分割遺產；同一順序之繼承人有數人時
    ，按人數平均繼承，民法第1164條、第1141條分別定有明文
    。又繼承人有數人時，在分割遺產前，各繼承人對於遺產全
    部為公同共有；公同共有物之分割，除法律另有規定外，準
    用關於共有物分割之規定，民法第1151條、第830 條第2 項
    亦有明定。本件原告請求遺產分割，而系爭遺產依其使用目
    的並非不能分割，且兩造就系爭遺產亦未定有不分割之協議
    ，惟兩造並未能達成分割之協議。從而，原告訴請裁判分割
    系爭遺產，核屬有據，應予准許。
七、原告主張分割方案應將如附表所示之遺產予以變賣分割一節
    。查原告與被告甲○、乙○○、丁○○及原被告何文男共5
    人均為何進德之第1 順位法定繼承人，應繼分各為5 分之1
    ，其中繼承人何文男已於99年3 月16日死亡，並已由其繼承
    人即被告己○○○辦妥繼承登記，是兩造之應繼分為每人各
    5 分之1 。本院審酌上開遺產，其中建物部分已多年失修，
    面積不大，另土地部分，面積亦不大，且有1 筆為道路用地
    ，其中面積最大者僅146.31平方公尺，是上開遺產如以原物
    分割，兩造所分得之土地零碎，顯然無法有效之利用，而原
    告主張之變賣分割方案為所有被告所同意，且按應繼分比例
    變賣分割上開遺產之分割方案，對各繼承人均無不利，核屬
    公平，爰就被繼承人所有之遺產，准予變賣分割如主文所示
    。
八、又分割遺產之訴，核其性質，兩造本可互換地位，本件原告
    起訴雖於法有據，然被告之應訴乃法律規定所不得不然，且
    本件分割結果，繼承人均蒙其利，訴訟費用之負擔自以參酌
    兩造就系爭遺產應繼分之比例分擔較為公允，爰依職權酌定
    如主文第2 項所示。
九、據上論結，本件原告之訴為有理由，依民事訴訟法第80條之
    1 ，判決如主文。
中    華    民    國    99    年    8     月    12    日
                  家事庭法  官  潘進順
以上正本係照原本作成。
如對本判決上訴，須於判決送達後20日內向本院提出上訴狀。
                        書記官  劉文倩
中    華    民    國    99    年    8     月    12    日
附表：
1.苗栗縣竹南鎮○○段891 地號土地（地目：田、面積：11.17
  平方公尺、權利範圍：全部）。
2.苗栗縣竹南鎮○○段946 地號土地（地目：道、面積：85.08
  平方公尺、權利範圍：1/3）。
3.苗栗縣竹南鎮○○段1029地號土地（地目：建、面積：105.32
  平方公尺、權利範圍：全部）。
4.苗栗縣竹南鎮○○段1030地號土地（地目：田、面積：146.31
  平方公尺、權利範圍：全部）。
5.苗栗縣竹南鎮公館里9 鄰35號房屋（面積：59.4平方公尺、權
  利範圍：全部）。

司法院資訊處製作；財團法人民間司法改革基金會備份。
